【裁判字號】    97,聲判,98
【裁判日期】    980113
【裁判案由】    聲請交付審判
【裁判全文】
臺灣臺中地方法院刑事裁定              97年度聲判字第98號
聲  請  人
即 告訴 人  甲○○
代  理  人  吳光中律師
被      告  乙○○
上列聲請人因被告涉犯過失致死案件，不服臺灣高等法院臺中分
院檢察署檢察長中華民國97年11月28日97年度上聲議字第1909號
駁回再議之處分（臺灣臺中地方法院檢察署97年度偵續字第225
號、97年度偵字第10107 號）聲請交付審判，本院裁定如下：
    主  文
聲請駁回。
    理  由
一、聲請交付審判意旨略以：(一)據證人黃楷淨於偵查時證稱：「
    機車是逆向，汽車是順著方向要左轉，二車都很慢，我看到
    老伯騎過去，汽車就剛好過來，就撞到，二車的撞擊點我不
    清楚，老伯沒有戴安全帽，也是騎很慢，我也是聽到聲音才
    出去看，我就看到老伯倒在汽車邊，路人就叫救護車」等語
    （見96年度他字第2670號卷第69頁），則證人既稱：「我也
    是聽到聲音才出去看」，顯然證人聽到聲音時，尚未出去看
    ，而被告與被害人車輛已發生碰撞，如何發生碰撞證人並未
    目擊，則證人黃楷淨所證述，顯係證人個人意見或推測之詞
    ，依刑事訴訟法第160 條規定不得作為證據。又證人林永剛
    之證述雖有證據能力，但係被告搭載之友人，所為證言之憑
    信性較低，自應參酌其他客觀之證據，以憑認定本件車禍發
    生之客觀事實。(二)本件處分書認定被告所駕小客車左前角擦
    撞處高46公分，而機車右側踏板擦撞處高35公分，且擋泥板
    高亦只有31公分，其間相差11至15公分，二者高度顯然不同
    ，則處分書認定小客車左前角受損處，係與被害人吳有機車
    擦撞之部份，顯然有誤，高檢署處分書竟認二車在移動狀態
    ，難依二車靜止狀態之機車腳踏板高度與汽車保險桿高度有
    所差異，即認檢察官認定事實有誤等語，顯有不合證據法則
    之違法。另原處分書所稱「右側腳踏板處亦遺留有被告車身
    顏色之油漆」等語，僅有警方所拍模糊照片2 紙，並未實際
    勘驗機車，或刮取該部份之跡證進行化驗比對確認，僅憑照
    片2 紙即逕予認定吳有機車碰撞之撞擊點，採納跡證、認定
    事實即屬草率，而臺灣省臺中縣車輛行車事故鑑定委員會、
    臺灣省車輛行車事故覆議鑑定委員會，於鑑定時亦未實際勘
    驗機車或化驗比對，僅憑照片2 紙即逕予認定撞擊點，即作
    成被告無過失之鑑定結論，即知原處分書認定本件事實有違
    證據法則。(三)如依原處分書認定被告自小客車左側保險桿與
    吳有機車右側腳踏板處發生碰撞，且吳有係逆向行駛而至，
    則發生碰撞後吳有機車應向左側傾倒而滑行摩擦，惟觀吳有
    機車係右側踏板處有刮地痕跡，右側把手彎區及煞車拉把之
    刮痕，顯係吳有機車受碰撞後係向右傾倒，方有右側腳踏板
    及把手有刮地痕跡，原處分書所為認定被害人係逆向行駛之
    事實，即不符經驗法則，除非吳有受撞而180 度迴轉，並向
    右側倒下滑行，方有可能，惟此不符常情。再吳有機車受撞
    後確係向右傾倒，如交通事故現場圖所示由西南至東北方向
    滑行、刮地，則吳有機車右側腳踏板下護片，因受力摩擦，
    應向上彎曲、翻起才對，惟本件吳有機車右側腳踏板下護片
    ，卻呈往下彎曲現象，皆與證人所稱被害人吳有係逆向行駛
    之行向，及機車受力狀態所應呈現之現象，完全不同，自有
    將本件車禍事故再送相關機關詳為鑑定之必要。再承上，被
    害人吳有應係騎乘機車於臺中縣太平市○○路北側車道順向
    東往西行駛，而非係與被告車輛同向而逆向行駛，故吳有車
    輛受被告車輛欲左轉撞擊後朝右側傾倒，且刮地痕跡由西南
    朝東北方向呈現，而右側踏板護片刮痕呈垂直方向，應屬合
    理，如被害人機車係逆向行駛，遭被告車輛撞擊後，朝右側
    倒下，刮地痕及散落物應朝東南至西北方向呈現才對，且被
    害人機車踏板護片刮痕，應呈斜線方向，而非呈垂直方向云
    云。
二、按告訴人不服上級法院檢察署檢察長或檢察總長認再議為無
    理由而駁回之處分者，得於接受處分書後10日內委任律師提
    出理由狀，向該管第一審法院聲請交付審判；法院認為交付
    審判之聲請不合法或無理由者，應駁回之，刑事訴訟法第25
    8 條之1 、第258 條之3 第2 項前段分別定有明文。
三、本件聲請人即代行告訴人甲○○以被告乙○○涉犯過失重傷
    害罪嫌，向臺灣臺中地方法院檢察署檢察官提出告訴，經該
    署檢察官於97年3 月24日以97年度偵字第6949號為不起訴處
    分後，聲請人不服，聲請再議。嗣因告訴人吳有於同年4 月
    10日因傷重不治死亡，經臺灣臺中地方法院檢察官相驗報結
    ，而以被告乙○○涉犯過失致死罪嫌，簽分97年度偵字第10
    107 號偵查，而前揭再議之聲請亦經臺灣高等法院臺中分院
    檢察署檢察長核認有理由，以97年度上聲議字第746 號發回
    續行偵查，嗣再經臺灣臺中地方法院檢察署檢察官偵查終結
    ，仍認被告犯罪嫌疑不足，以97年度偵續字第225 號、97年
    度偵字第10107 號為不起訴處分後，聲請人不服，於97年10
    月6 日聲請再議，亦經臺灣高等法院臺中分院檢察署檢察長
    於97年11月28日以再議為無理由而駁回再議，聲請人於同年
    12月3 日收受前開再議駁回處分書，並於同年12月12日委任
    律師向本院聲請交付審判等情，有前揭不起訴處分書、駁回
    再議處分書、送達證書及刑事聲請交付審判理由狀各1 份在
    卷可稽，足認聲請人係於法定期間內聲請交付審判，合先敘
    明。
四、按刑事訴訟法第258條之1規定，告訴人得向法院聲請交付審
    判，此係對於檢察官不起訴或緩起訴裁量權制衡之一種外部
    監督機制，此時，法院僅在就檢察官所為不起訴或緩起訴之
    處分是否正確加以審查，以防止檢察機關濫權。依此立法精
    神，同法第258 條之3 第3 項規定：法院就交付審判之聲請
    為裁定前，得為必要之調查等語，其所謂得為必要之調查，
    係指調查證據之範圍應以偵查中曾顯現者為限，不可就新提
    出之證據再為調查，亦不可蒐集偵查卷以外之證據，否則將
    與刑事訴訟法第260 條之再行起訴規定混淆不清（臺灣高等
    法院91年4 月25日刑庭會議法律問題研討意見參照）。又法
    院於審查交付審判之聲請有無理由時，除認為告訴人所指摘
    不利被告之事證未經檢察機關詳為調查或斟酌，或不起訴處
    分書所載理由違背經驗法則、論理法則或其他證據法則者外
    ，不宜率予交付審判（法院辦理刑事訴訟案件應行注意事項
    第118 項參照）。至上開所謂告訴人所指摘不利被告之事證
    未經檢察機關詳為調查，係指告訴人所提出請求調查之證據
    ，檢察官未予調查，且若經調查，即足以動搖原偵查檢察官
    事實之認定及處分之決定，倘調查結果，尚不足以動搖原事
    實之認定及處分之決定者，仍不能率予交付審判。
五、經查：
  (一)聲請人向臺灣臺中地方法院檢察署檢察官提起告訴意旨略以
    ：被告乙○○於96年4 月21日下午4 時許，駕駛車牌號碼SB
    -5685 號自用小客車，沿臺中縣太平市○○路3 段（南側車
    道），由西向東往臺中市之方向行駛。嗣於同日下午4 時40
    分許，欲左轉至同路段19巷之際，適逢告訴人甲○○之父親
    吳有騎乘車牌號碼TDY-027 號輕型機車，沿太平市○○路○
    段北側車道由東向西方向行駛。因被告疏未注意車前狀況，
    以致於2 車在路口發生碰撞，致告訴人甲○○之父親吳有受
    有頭部外傷併嚴重腦挫傷，左側額顳頂葉硬腦膜下出血、左
    側顳葉延遲性腦出血、顱底及後顱窩創傷性蛛網膜下出血併
    腦室出血、癲癇發作、炎併敗血症及呼吸衰竭行氣切手術後
    、阻塞性水腦症等傷害，先後經國軍臺中總醫院、行政院衛
    生署臺中醫院及賢德醫院救治後，於97年4 月8 日凌晨4 時
    5 分許，於賢德醫院死亡，因認被告涉有刑法第276 條第2
    項之業務過失致死罪嫌云云。
  (二)本件經再議發回，復經檢察官續行偵查終結後以97年度偵續
    字第225 號、97年度偵字第10107 號為不起訴處分之理由略
    以：1.訊據被告乙○○坦承於上揭時地發生車禍碰撞等情無
    誤，並辯稱：「當時在該路口我等對向車道，那裡是沒有號
    誌，我看對向車道沒有車及巷子沒有車子，我才轉，後來副
    駕駛座的同事林永剛跟我說有機車，然後沒有看到機車，就
    撞上機車，我左前方的保險桿和他機車的右方中央腳踏墊碰
    到」等語，核與證人即被告搭載之友人林永剛、目擊證人黃
    楷淨到庭具結證述大致相符；再告訴人之刑事告訴狀亦記載
    ：致告訴人（指吳有）車前右側腳踏板破損擦痕等語，參以
    本件交通事故之照片，可見被告之自小客車左前方保險桿確
    有擦撞之痕跡；且被害人吳有之機車右側腳踏板處亦遺留有
    被告車身顏色之油漆，再就現場刮地痕、散落物之走向係由
    西南往東北方向延伸等情，足認本件之車禍事故應係被告之
    左前方車頭與被害人之右側車身發生碰撞。據此，綜核證人
    之證言、現場之跡證及雙方車輛碰撞之位置等情研判，被害
    人吳有確係於太平市○○路北側車道（東向西）逆向行車之
    事實，實堪認定。2.本件依車禍現場及雙方車輛照片所示：
    雙方車身除上開擦撞之漆痕外，並無其他明顯之撞擊痕跡，
    地上亦未見有車損散落之碎片等情狀，對照被告車輛未有明
    顯之煞車痕等狀況，足見雙方車輛均應非超速駕駛，此與被
    告上述所辯及證人之證述大抵一致。而被告之駕車行為，在
    上開路口確認對向無來車後，即以低速之行進速度前進，欲
    左轉進入該路段19巷，在行車規範上，其行為並未製造了法
    所不容許之風險。斯時，製造法所不容許風險者惟有被害人
    另有之逆向駕車行為。嗣雙方車輛並因此發生碰撞車禍，然
    被告之駕車行為既無製造法所不容許之風險，在客觀歸責之
    檢驗上，被告之駕車行為，顯然並未能得出被告在客觀上足
    以歸責之結論。3.又本件造成被害人吳有之死亡結果，雖然
    在基礎原因上，來自於車禍所造成之傷勢嗣後持續惡化所導
    致之結果。然而與被告之駕車行為之間，從經驗法則來判斷
    ，可認為在一般情形下，被告駕車低速前進，左轉進入巷口
    之駕車行為，除對向可能會有來車，必須加以注意，讓對向
    直行車輛先行外，在一般情形下是否必然會有如被害人吳有
    之車輛自對向車道逆向行駛而來，而被告在駕車之際是否有
    得以注意之前提事實存在，均非無疑。是本件從客觀條件之
    事後審查，雖有條件與因果之關係存在，惟難認定具有相當
    因果關係。4.綜上，被告駕車在低速行駛下，無法預為注意
    對向慢車道有機車逆向駛出，因此被告發現被害人吳有騎乘
    之機車時，已防範不及，而與被害人吳有之機車發生擦撞等
    狀況，應可認被告已盡相當之駕駛注意義務，對於無法預為
    注意之他方違規逆向行車，實難認定被告有何駕駛過失。且
    本件經臺灣省臺中縣車輛行車事故鑑定委員會、臺灣省車輛
    行車事故覆議鑑定委員會鑑定，均認被害人吳有駕駛輕機車
    ，未依遵行方向（逆向）行駛不當，為肇事原因。據此，告
    訴人陳稱其父親吳有未逆向行駛，且係機車左側被撞等情，
    不僅前後不一，亦顯與客觀事證及現場跡證均不相符，實難
    單憑其片面指訴，遽以此為不利於被告之事實認定，再揆諸
    前揭事證，亦無法認定被告有駕駛之疏失，實無從論以過失
    致死之罪責。5.至告訴人聲請送交通大學或警察大學再次鑑
    定該起交通事故部分，因前揭臺灣省臺中縣車輛行車事故鑑
    定委員會及臺灣省車輛行車事故覆議鑑定委員會之鑑定結果
    ，均為有利被告之認定。從而，本件即使送交通大學或警察
    大學就本件事故為第三次鑑定，不管結果如何，既有2 次鑑
    定結論認被告駕駛車輛無肇事因素，已難使一般理性之人得
    出對被告為毫無懷疑之有罪心證，故告訴人之聲請，核無必
    要等語。
  (三)臺灣高等法院臺中分院檢察署以97年度上聲議字第1909號處
    分，認聲請人再議應予駁回，其理由略以：按證據之取捨及
    事實之認定為承辦檢察官職權之行使，若該職權之行使不違
    背經驗法則與論理法則，即難遽指為違法。查原檢察官依據
    卷附之交通事故現場照片上顯示之自小客車左前方保險桿確
    有擦撞之痕跡，且機車右側腳踏板處亦遺留有被告車身顏色
    之油漆，及交通事故現場圖所示之現場刮地痕、散落物之走
    向為自西南往東北方向延伸等情，參酌證人林永剛、黃楷淨
    之證言，認本件車禍之發生係因聲請人之父親吳有騎機車於
    太平市○○路北側車道逆向行車，致被告左轉欲進入巷口之
    自小客車左前方車頭與機車之右側車身發生碰撞之事實，已
    於原處分書中詳述其理由，經核原檢察官之上開事實認定，
    與經驗法則及論理法則並無不合。茲查肇事之機車與小客車
    於發生碰撞時既均為移動狀態，自難僅以靜止狀態之機車腳
    踏板高度與小客車保險桿高度有所差異，即認原檢察官之事
    實認定有誤。而證人林永剛、黃楷淨2 人於作證前既經具結
    在卷，其等所為之證言，依法即有證據能力，原檢察官參酌
    現場照片及交通事故現場圖所顯示之事證，認證人之證言為
    可採，而為事實之認定，經核亦無違誤。聲請人之再議理由
    均為個人之主觀推測之詞，尚難遽採等語。
  (四)上開不起訴處分及駁回再議理由暨事證，業經本院調閱前開
    卷核閱屬實。本件聲請人雖以上開理由聲請交付審判，惟查
    ：
  1.聲請人上開聲請交付審判之理由，均經檢察官於前開不起訴
    處分書及駁回再議處分書內詳細論列說明，核與全偵查卷內
    現有之卷證資料，並無不合。
  2.聲請理由(一)以證人黃楷淨於偵查時證稱：「機車是逆向，汽
    車是順著方向要左轉，二車都很慢，我看到老伯騎過去，汽
    車就剛好過來，就撞到，二車的撞擊點我不清楚，老伯沒有
    戴安全帽，也是騎很慢，我也是聽到聲音才出去看，我就看
    到老伯倒在汽車邊，路人就叫救護車」等語（見96年度他字
    第2670號卷第69頁），認證人既稱「我也是聽到聲音才出去
    看」，證人黃楷淨顯未目擊；而證人林永剛係被告之友人，
    所為證言憑信性較低云云，惟查，證人黃楷淨於事故發生時
    係於中山路3 段19巷口西側之「老主顧檳榔攤」內販售檳榔
    ，進而目睹本件車禍經過等情，業據證人黃楷淨迭於交通談
    話紀錄、偵查中指述明確（見他字卷第65頁、第69頁），其
    前後所述一致並無齟齬，其證言可信性本即甚高，參照警員
    於該檳榔攤內拍攝之採證照片，該黃楷淨所在之「老主顧檳
    榔攤」前方為大片透明玻璃櫥窗，該檳榔攤內之視野涵蓋事
    故路口部分及路口以西之中山路段（見他字卷第64頁下方照
    片所示），是證人黃楷淨確實可於檳榔攤內清楚目擊被害人
    吳有逆向（由西向東）騎乘機車經過，聲請意旨徒以證人自
    陳於聽見聲響後始出去看，即謂證人並未目擊被害人逆向行
    駛，即非可採。至證人林永剛固為被告於案發當時同車所搭
    載之友人，惟其證言核與證人黃楷淨所述及卷證資料大致相
    符，應屬實在，復於證述前既經具結擔負虛偽證言之偽證罪
    責，衡情應無虛偽證述以迴護被告之理，聲請意旨未檢附任
    何具體事證，即指摘其證言之真實性，亦無可採。
  3.聲請理由(二)固指稱原處分書所認定被告所駕小客車保險桿擦
    撞痕跡，與機車右側踏板擦撞處二者高度有11公分至15 公
    分之差距；而認定「右側腳踏板處亦遺留有被告車身顏色之
    油漆」之事實，僅有警方所拍模糊照片2 紙，並未實際勘驗
    機車，或刮取該部份之跡證進行化驗比對確認云云，而認吳
    有機車之碰撞點並非機車右側、原檢察官未盡調查能事。惟
    查，臺灣高等法院臺中分院檢察署原駁回再議處分書即謂「
    難僅以靜止狀態之機車踏板高度與小客車保險桿高度有所差
    異，即認原檢察官之事實認定有誤」等語，駁斥前開理由明
    確，衡諸一般汽車、機車均有避震懸吊系統，無論起步行駛
    、行進間或煞車時，車身高度並未保持於同一水平面上，是
    聲請理由猶執雙方擦撞痕跡高度之差距，指稱原檢察官認定
    事實有誤，並無可採。至於吳有機車係逆向行駛乙節，業據
    證人黃楷淨、林永剛於偵查時證述明確（見他字卷第30頁、
    第69頁），參諸吳有機車僅於機車右側及右後方稍有擦損痕
    跡（見他字卷第20頁下方、第22頁、第61頁照片所示），益
    可知吳有機車係右側遭被告汽車撞擊，確實無訛。是聲請理
    由(三)猶以吳有機車係右側踏板處有刮地痕跡，右側把手彎區
    及煞車拉把之刮痕，顯係吳有機車受碰撞後係向右傾倒，方
    有右側腳踏板及把手有刮地痕跡云云，並據此指稱原檢察官
    認定該機車向右傾倒後由西南至東北方向滑行、刮地，則吳
    有機車右側腳踏板下護片，因受力摩擦，應向上彎曲、翻起
    才對，並稱本件吳有機車右側腳踏板下護片，卻呈往下彎曲
    現象、右側踏板護片刮痕呈垂直方向而非斜線方向云云，並
    謂被害人吳有係順向（由東向西）行經路口，而無逆向行駛
    之事實云云，惟均屬聲請人推測之詞，而揆諸受害人吳有跌
    倒後之散落物係由碰撞點往東北方向散布（見他字卷第21頁
    下方照片所示），與機車刮地痕跡方向一致（見他字卷第24
    頁下方照片所示），可知檢察官依本案卷證資料，認定吳有
    之機車碰撞前確實係由西向東逆向行駛，核於經驗法則及論
    理法則均無違誤，本院尚難因聲請人前揭推測之詞，而為不
    利於被告之認定。
六、綜上所述，本案既經原檢察官於偵查中就已顯現之證據資料
    為必要之調查，並已傳訊上開證人到庭訊問，復於處分書內
    詳細論列說明，是本案既無積極事證足以證明被告有何過失
    肇事之事實，被告所辯其未涉犯過失致死犯行，尚非虛言，
    自難令被告負過失致死之罪責。此外，卷內復查無其他積極
    證據可資證明被告確有聲請人所指之犯行，臺灣臺中地方法
    院檢察署檢察官及臺灣高等法院臺中分院檢察署檢察長分別
    予以不起訴處分及駁回再議之聲請，均無不當，亦無違背經
    驗法則、論理法則或其他證據法則。聲請人交付審判意旨猶
    執陳詞，指摘原不起訴及駁回再議聲請理由不當，且所執陳
    之事項亦經本院逐一說明其不足為推翻原不起訴處分書及駁
    回再議處分之理由，揆諸首揭說明，本件交付審判之聲請為
    無理由，依法應予駁回。
據上論斷，應依刑事訴訟法第258條之3第2項前段，裁定如主文
。
中    華    民    國    98    年    1     月    13    日
                  刑事第十六庭  審判長法  官  陳玉聰
                                      法  官  郭妙俐
                                      法  官  洪挺梧
以上正本證明與原本無異。
本件不得抗告。
                                      書記官  王崑煜
中    華    民    國    98    年    1     月    13    日


司法院資訊處製作；財團法人民間司法改革基金會備份。
